【裁判字號】    89,台非,474
【裁判日期】    891214
【裁判案由】    煙毒
【裁判全文】
最高法院刑事判決                                八十九年度台非字第四七四號
    上訴人  最高法院檢察署檢察總長
    被  告  甲  ○
右上訴人因被告煙毒案件，對於本院中華民國五十八年六月十一日覆判確定判決（五
十八年度台覆字第五號，起訴案號：台灣台北地方法院檢察處五十四年度起字第一○
七九二號），認為違法，提起非常上訴，本院判決如左：
    主  文
原判決及終審法院判決關於違背法令部分均撤銷。
    理  由
非常上訴理由稱：「本件原判決以台灣高等法院即終審法院五十八年度上更(三)判字第
九八、二○六九號煙毒案件判決（下稱終審法院判決），依法論處被告罪刑，並無不
合，予以核准，雖非無見。按我國刑事制度，係採真實發現主義，審理事實之法院，
對於被告有利及不利之證據，均應一律加以注意，依職權詳加調查，此觀刑事訴訟法
第一百六十三條第一項之規定甚明。苟與待證之事實有重要之關係，在客觀上認為應
行調查之證據，而未依法加以調查，率予判決者，即有應於審判期日調查之證據而未
予調查之違法。本件終審法院認定被告甲○與王財有等共同自香港運輸毒品企圖過關
入境時被查獲之犯罪事實，係以被告已在警訊及在檢察官偵查中供認不諱，核與台北
關關員林耀宗結證查獲情節相符合，並有夾層皮箱兩隻、及嗎啡九百三十五公分，扣
押在案為其所憑之證據。惟卷查台北關五十四年十月廿日關緝懲字第九八號查獲違反
懲治走私條例案件移送書（見基隆地檢五十四年度偵字第二八七一號卷）雖載明上列
毒品，經化驗後證實為嗎啡云云，但遍查全卷，並無毒品之鑑定或化驗文件存在，是
否真實，自不能無疑。運輸煙毒，法定惟一死刑，被告罪證確鑿，法院固應依法論處
，惟事有可疑，證據未足，則為維護法信，確保人權，允應審慎周詳調查，以期發現
真實，本件查扣之嗎啡，從卷存資料，無從瞭解台北關關員林耀宗在查獲嗎啡時，有
無會同關係人當場辨認，驗明數量，簽印加封蓋章，並依規定提取毒品送請當地衛生
機關或其他化驗機關化驗（見戡亂時期肅清煙毒條例施行細則第二十五條）。是證人
林耀宗查獲之嗎啡，是否確實為嗎啡﹖何能無疑，事關犯罪之是否成立﹖被告之生死
，審理事實之終審法院，自應依職權將扣案之嗎啡，送請衛生機關或其他化驗機關化
驗或鑑定，且上開扣案之嗎啡，財政部台北關已於五十四年十一月十九日以關緝（五
四）基字第九一一（一）號函送台灣台北地方法院（見一審卷第二十至二十三頁），
乃終審法院對於扣案之嗎啡，是否確實為嗎啡，攸關被告是否有運輸毒品事實之認定
，以及法律之適用，在客觀上確有調查必要之重要證據，竟不送請有關機關鑑定、化
驗，率予判決，難謂無調查職責未盡之違法。次查被告甲○與王財有等共同自香港運
輸毒品企圖過關入境時被查獲，核其所為，自係一行為觸犯戡亂時期肅清煙毒條例第
五條第一項，懲治走私條例第二條第一項二罪名，應依刑法第五十五條從一重之共同
運輸毒品罪處斷，乃終審法院判決竟認係法條競合，應依較重之戡亂時期肅清煙毒條
例第五條第一項運輸毒品之特別規定論處云云，自有適用法則不當之違法。又戡亂時
期肅清煙毒條例第十三條第一項關於沒收之規定，係刑法第三十八條第一項第二款、
第三項但書所稱之特別規定，採義務沒收主義，終審法院認定扣案夾藏嗎啡之皮箱兩
隻，係供犯罪所用之物，竟不適用有特別規定之上開條例第十三條第一項諭知沒收，
而依刑法第三十八條第一項第二款沒收，亦有適用法則不當之違法。再查對於煙毒案
件所查獲應行沒收之煙毒，祇須裁判主文宣示沒收，毋庸復為銷燬之諭知，業經司法
院三十六年院解字第三七六五號解釋在案，並有最高法院三十七年特覆字第二九七五
號判例可稽（該號判例，最高法院係於八十五年八月十日第十六次刑事庭會議始決議
不再援用）。乃終審法院對於扣案之嗎啡九百三十五公分，竟諭知沒收銷燬，亦有欠
合。俟終審法院送請覆判時，原判決不予糾正、撤銷發回更審，竟予核准，均有違背
法令，案經確定，且不利於被告，爰依刑事訴訟法第四百四十一條、第四百四十三條
提起非常上訴，以資救濟。」等語。
本院按：(一)嗎啡係屬懲治走私條例公告管制進出口之物品，是本件被告甲○與王財有
、林元福於民國五十四年十月二十日共同商議並交由被告自香港搭乘「安慶輪」運輸
毒品嗎啡企圖由基隆海關入境國內時被查獲之所為，係一行為觸犯四十四年公布施行
之戡亂時期肅清煙毒條例第五條第一項之共同運輸毒品罪及懲治走私條例第二條第一
項之共同私運管制物品進口二罪名，且為想像競合犯，應依刑法第五十五條從一重之
共同運輸毒品罪處斷，乃終審法院判決竟認上開二罪名係法條競合，而認應適用特別
規定且較重之戡亂時期肅清煙毒條例第五條第一項之共同運輸毒品罪處罰，已有未當
；又查獲之煙毒及專供製造或吸用煙毒之器具，均沒收銷燬之，並應將其剩餘灰質或
液汁全部消除。但煙毒合於製藥之用，法令有特別規定者，依其規定，戡亂時期肅清
煙毒條例第十二條定有明文，且關於合於製藥用之煙毒，該條例施行細則（四十六年
八月三十一日內政部所公布）第二十六條亦設有特別規定，故本件終審法院判決當時
對於煙毒案件所查獲應行沒收之煙毒，祇須於裁判主文宣示沒收，毋庸復為銷燬之諭
知（本院三十七年特覆字第二九七五號判例參照，該號判例本院嗣於八十五年九月十
日第十六次刑事庭會議始決議不再援用）。乃終審法院對於扣案之毒品嗎啡九百三十
五公分，竟於主文諭知沒收銷燬，亦有欠合；另犯戡亂時期肅清煙毒條例第五條、第
七條、第八條之罪者，其供犯罪所用或因犯罪所得之財物，均沒收之，該條例第十三
條第一項亦著有明文，而該法條之規定，係刑法第三十八條第一項第二款、第三項但
書之特別規定，採義務沒收主義，然終審法院既認定本件扣案夾藏嗎啡之皮箱兩隻，
係供被告犯該條例第五條第一項之共同運輸毒品罪所用之物，竟不適用有特別規定之
戡亂時期肅清煙毒條例第十三條第一項將該等皮箱諭知沒收，卻以該等皮箱屬共犯所
有，而依刑法第三十八條第一項第二款規定宣告沒收，並有未洽。乃原確定判決於終
審法院送請覆判時，竟予核准，均有適用法則不當之違法。案經確定，非常上訴意旨
執以指摘，洵有理由，惟原判決尚非不利於被告，應僅將原確定判決及終審法院之判
決關於違背法令部分撤銷，以資糾正。又按非常上訴旨在糾正法律上之錯誤，藉以統
一法令之解釋及適用，不涉及事實認定問題，故非常上訴審應以原判決所認定之事實
為基礎，僅就原判決所認定之犯罪事實審核適用法令有無違誤，如依原判決確認之事
實及卷內證據資料觀之，其適用法則並無違誤，即難指為違法，至事實之認定，乃屬
事實審法院之職權，非常上訴審無從過問。本件終審法院認定被告與王財有、林元福
等共同自香港搭乘「安慶輪」運輸毒品嗎啡企圖由基隆海關入境時被查獲之犯罪事實
，係以被告已在刑警大隊訊問及檢察官偵查中供認不諱，核與台北關關員林耀宗結證
查獲情節相符合，並有夾層皮箱兩隻及嗎啡九百三十五公分扣押在案，為其所憑之證
據，並詳為說明被告所辯其無運輸毒品入境之犯行各節，為卸責飾詞，不足採信之理
由，經核所為論，並無認定事實不依證據或有何採證違背經驗法則、論理法則等違
法情形存在。雖查全卷，另無扣押毒品之鑑定或化驗文件存在，但依卷附台北關五十
四年十月廿日關緝懲字第九八號查獲違反懲治走私條例案件移送書（見台灣基隆地方
法院檢察處五十四年度偵字第二八七一號卷第一頁反面），亦已載明扣押之上列毒品
，經化驗後證實為嗎啡等語，且依終審法院判決所載，被告對扣押之毒品係屬嗎啡亦
始終不爭執，況證據取捨，乃事實審法院之職權，是原確定判決基此而核准終審法院
判決，自無不合。非常上訴意旨就終審法院採證認事之適法職權行使，重為事實認定
上之爭執，其指摘終審法院對於扣案之嗎啡，是否確實為嗎啡，竟不送請有關機關鑑
定、化驗，率予判決，難謂無調查職責未盡之違法，而原確定判決竟予核准，亦違背
法令云云，亦屬誤解。此部分與撤銷部分因屬同一案件，故不另為駁回之諭知，附此
明。
據上論結，應依刑事訴訟法第四百四十七條第一項第一款前段，判決如主文。
中      華      民      國    八十九    年     十二     月     十四     日
                              最高法院刑事第十一庭
                                  審判長法官  陳  炳  煌
                                        法官  陳  正  庸
                                        法官  陳  世  雄
                                        法官  吳  信  銘
                                        法官  徐  文  亮
      右正本證明與原本無異
                                              書  記  官
中      華      民      國    八十九    年     十二     月    二十一    日


司法院資訊處製作；財團法人民間司法改革基金會備份。
